最　高　行　政　法　院　判　決
                                      100年度判字第278號
上  訴  人　李湘菁
訴訟代理人　卓隆燁（兼送達代收人）
被 上訴 人　財政部臺灣省北區國稅局
代　表　人　吳自心
　　　　　　　　　　　　　送達代收人　劉秋明
上列當事人間綜合所得稅事件，上訴人對於中華民國99年1月7日
臺北高等行政法院98年度訴字第1855號判決，提起上訴，本院判
決如下：
　　主  文
上訴駁回。
上訴審訴訟費用由上訴人負擔。
　　理  由
一、緣上訴人民國93年度綜合所得稅結算申報，經法務部調查局
    臺北市調查處（下稱臺北市調查處）及財政部臺北市國稅局
    （下稱臺北市國稅局）查獲上訴人漏報取自永達保險經紀人
    股份有限公司（下稱永達公司）薪資所得新臺幣（下同）1,
    775,400元；另被上訴人查獲上訴人漏報執行業務所得65元
    ，合計漏報所得1,775,465元，乃歸課核定上訴人當年度綜
    合所得總額為4,096,437元、補徵稅額321,456元，並按所漏
    稅額498,996元處0.2倍之罰鍰計99,799元。上訴人對取自永
    達公司薪資所得及罰鍰處分不服，循序提起本件行政訴訟，
    案經原審駁回其訴。
二、上訴人起訴主張：（一）有關核定短報薪資所得1,775,400
    元部分：1.本件系爭公務車，乃上訴人任職公司為協助業務
    員利於執行業務推展，規定處經理級以上人員或業績較優同
    仁得申請保管公務租賃車輛，公務車租金由任職公司支付且
    屬任職公司營業費用，要非屬上訴人薪資所得。2.任職公司
    對上訴人等業務同仁採利潤中心之薪酬制度結算薪資所得方
    式一致，是依原審法院98年度訴字第1855號判決及財政部95
    6月28日台財稅字第09504063430號函釋（下稱財政部95年函
    釋）規定，公務車租金係為任職公司之營業費用，自不應再
    歸課上訴人之薪資所得。（二）有關罰鍰99,799元部分：1.
    依行政罰法第7條規定，違反行政法上義務之行為，有出於
    故意或過失者，始得處罰，上訴人依任職公司開立之扣繳憑
    單申報，且以給付總額悉數列報，難謂有過失之情，應予撤
    銷。2.另按行政罰法第24條規定「一行為不二罰」原則，有
    關系爭車輛租金，扣繳義務人業經臺北市國稅局依法科處罰
    鍰，自不應再對納稅義務人（上訴人）予以處罰。3.末按「
    行政行為，非有正當理由，不得為差別待遇。」，經查與本
    件相同案情之另案（原審法院98年度訴字第1567號），被上
    訴人於計算漏稅額時，業依規定扣除系爭所得之扣繳稅額並
    核定在案，復查決定及訴願決定亦是認，惟本件被上訴人另
    以「永達公司補辦扣繳稅款係於調查基準日之後」為由，核
    認上訴人計算漏稅額時，不得減除該已依法繳納之扣繳稅額
    ，顯與行政程序法第6條之平等原則及憲法賦予平等權有悖
    等語，求為判決撤銷訴願決定及原處分（含復查決定）。
三、被上訴人則以：（一）有關核定短報薪資所得1,775,400元
    部分：原查查得系爭車輛雖係以永達公司名義承租，惟車輛
    租金卻由公司自上訴人薪資中扣取給付，嗣租賃期滿時上訴
    人直接取得承租車輛之所有權，故本件實際係上訴人租賃及
    購買車輛，並非永達公司租賃車輛供上訴人使用，以永達公
    司填製之員工支付車輛租金薪資扣款彙整表，核定上訴人短
    報93年度薪資所得1,775,400元，並無不合。另上訴人主張
    本件相關事實業經臺灣臺北地方法院檢察署（下稱臺北地檢
    署）偵查終結為不起訴處分，系爭費用自不應歸入上訴人薪
    資所得，應依臺北地檢署不起訴處分書之見解撤銷原核定乙
    節，查行政處分本應依查得事實認定，不受刑事判決之拘束
    ，併予敘明。（二）有關本件罰鍰部分：上訴人列名系爭車
    輛租賃合約之保管人，並於合約上簽名用印，可見上訴人對
    前開違章漏稅情節應知之甚詳，惟仍故意漏報系爭薪資所得
    1,775,400元，上訴人應注意而不注意，縱非故意，亦難卸
    免其過失漏報之責任。至上訴人主張本件已處罰扣繳義務人
    ，基於一行為不二罰原則，不應再就扣繳稅額計算罰鍰乙節
    ，查扣繳義務人未依規定扣繳稅款與所得人漏報所得係屬二
    事，二者違章主體不同，另未依規定扣繳稅款係依所得稅法
    第114條規定處罰，而所得人漏報所得係依同法第110條規定
    處罰，二者處罰之法律依據亦不同，本件核無違反一行為不
    二罰原則情事等語，資為抗辯，求為判決駁回上訴人之訴。
四、原審斟酌全辯論意旨及調查證據之結果，以：上訴人因永達
    公司出面租賃、而其取得使用權（即未來預期之所有權）之
    車輛，除了支援勞務之服務（指開車拜訪客戶促使簽訂保險
    契約）外，同時也可由上訴人完全自行支配使用該車輛供自
    用，其已有額外之「福利提供」，此點亦為上訴人所不爭執
    。其次從永達公司給予上訴人上開非貨幣經濟資源，其決定
    標準是以上訴人在業務員團隊之階級（經理級以上）及績效
    （業績較優）為準。另外該車輛之租金雖由永達公司向車輛
    出租公司支付，但在內部處理上，卻是連同油料及修繕費支
    出（此部分未列在上訴人之所得中），一併由上開「團隊報
    酬」支應。事實上，除了車輛之租金外，從上訴人使用該車
    輛所生油料及修繕費，亦係由上開「業務推廣費」負擔，其
    一樣有勞務報酬之成分（只是不夠純粹，其中還包括執行勞
    務招攬保險部分之支出），而被上訴人在此均採寬鬆之認定
    標準，不予認列為薪資所得之一部。至於車輛租金部分，從
    光譜分布之概念言之，其薪資所得之色彩極為濃厚，因為車
    輛之使用租賃契約，鑑於車輛折舊快速之實證特徵，通常隱
    含分期付款買賣車輛之經濟實質，租期屆至後，承租人只要
    付出少許尾款，即可取得車輛所有權。因此若永達公司真正
    車輛之使用視為上訴人提供勞務過程中之必要成本費用，而
    非勞務報酬之一部，因其不用考量上訴人之福利期待，絕不
    會使用租車此等高成本之方式，來無故增加自己之營業成本
    金額，當其考量到上訴人之福利期待並將車輛之提供與上訴
    人之工作績效連結時，基本上已是從績效激勵觀點提出之勞
    務報酬。此時上訴人因勞務取得之報酬，既然在當時之稅制
    下，自始被定性為薪資所得，則其在本案取得相當於租金價
    值之車輛使用權（及未來期待所有權），自然應定性為薪資
    所得。從而被上訴人之補稅處分即無違誤，應予維持。其次
    關於裁罰部分：在確定上訴人應將上開非貨幣經濟利益納入
    稅捐客體計算稅基及補稅之事實基礎下，上訴人在申報當時
    未予申報，即有造成漏稅結果之客觀違法狀態存在。本件上
    訴人應知悉上開車輛之配置，基本上與其服務績效有關，是
    用來激勵工作績效者，而且該車輛在支援對招攬保險客戶之
    餘，更對其個人有額外之經濟價值，依一般社會通念，其應
    清楚知悉，在經濟本質上該等車輛租金之支付正是其勞務報
    償之對價，而其又明知其勞務報償在稅上之類別屬性為薪資
    所得，卻漏未申報，至少存在「應注意並能注意而不注意」
    之過失，而應負擔違章責任。對此上訴人雖以「其依永達公
    司開立之扣繳憑單記載內容與自財政部財稅資料中心查得之
    資料為申報，因此已盡注意之能事，並無過失可言」云云。
    但查本案中扣繳憑單上與財政部財稅資料中心資料上之所以
    沒有出現上開薪資所得，正是基於永達公司之掩飾，而上訴
    人亦在有能力認知上開所得屬性之情況下，對永達公司明顯
    、且可輕易查知之錯誤申報，因為對其有利，而刻意保持沈
    默，不予申報，至少主觀上難以解免過失責任。至於在裁罰
    時其裁量基準（即漏稅金額之大小），上訴人復主張應扣除
    永達公司已為扣繳之稅額。然而本案中永達公司為扣繳時點
    乃是在被上訴人發動調查程序後所為者（調查基準日為96年
    4月10日），顯在所得稅報繳時點，上訴人漏未申報此筆稅
    捐客體所形成之客觀漏稅金額，並無法減除永達公司之扣繳
    稅額，是其此部分主張亦非可採。另有關上訴人主張部分情
    形有扣除扣繳稅額者，實屬個案，被上訴人事後在復查階段
    不予變更，純然基於不利益變更禁止原則，在人民不可主張
    「不法平等」之法理下，上訴人此部分主張亦非有據。上訴
    人復主張：本案僅有永達公司之單一漏稅行為，因此應有行
    政罰法第24條所定「一事不二罰」規定之適用，既然被上訴
    人已對永達公司未依法扣繳稅額之行為加以處罰，即不應再
    對上訴人課以漏稅罰。但查永達公司漏未扣繳稅款之行為與
    上訴人漏未報繳稅款之行為各自獨立，並各自侵犯到國家對
    稅款之即時有效收取法益（一在前端就源扣繳時點之暫繳稅
    款，一在後端報繳稅款之全額稅款差額），自應受二次之違
    章評價。是以本案並無「一事二罰」之情事存在等詞，因將
    訴願決定及原處分均予以維持，駁回上訴人之訴。
五、本院查：
（一）關於本稅部分：（1）上訴人主張依財政部95年函釋所定
      ，保險業務員因為所屬公司招攬保險業務而發生之成本費
      用，其屬保險公司之營業費用者，不宜由保險業務員自行
      吸收或負擔，成為業務員薪資之一部分，原審判決亦是認
      ，惟卻以薪資所得沒有核實認列對應費用之觀念，將系爭
      屬公司費用之勞務支援部分歸屬業務員薪資所得，自屬違
      背法令乙節。經查原審依調查證據之辯論結果，以本件車
      輛之使用租賃契約，鑑於車輛折舊快速之實證特徵，通常
      隱含分期付款買賣車輛之經濟實質，租期屆至後，承租人
      只要付出少許尾款，即可取得車輛所有權。因此若永達公
      司真正車輛之使用視為上訴人提供勞務過程中之必要成本
      費用，而非勞務報酬之一部，因其不用考量上訴人之福利
      期待，絕不會使用租車此等高成本之方式來無故增加自己
      之營業成本金額，當其考量到上訴人之福利期待並將車輛
      之提供與上訴人之工作績效連結時，基本上已是從績效激
      勵觀點提出之勞務報酬等由，認定系爭租車費用實質上應
      屬上訴人取自永達公司之薪資所得，核其認定與卷內證據
      並無不合，且與經驗法則及論理法則無違，故前述上訴意
      旨自無可採。（2）按「刑事判決所認定之事實，及其所
      持法律上見解，並不能拘束本院。本院應本於調查所得，
      自為認定及裁判。」本院著有44年判字第48號判例可循。
      又本院32年判字第18號判例係謂：「司法機關所為之確定
      判決，其判決中已定事項，若在行政上發生問題時，行政
      官署不可不以之為既判事項而從其判決處理，此為行政權
      與司法權分立之國家一般通例。」即此判例係闡述法院之
      確定判決所認定事項對行政機關之效力。至行政法院應本
      於調查所得自行認定事實，不受刑事判決認定事實之拘束
      ，已如上述。故上訴意旨主張之臺北地檢署檢察官96年度
      偵字第2347號不起訴處分書，雖對永達公司負責人吳文永
      違反稅捐稽徵法等案為不起訴處分，行政法院亦不受該不
      起訴處分書所認定事實之拘束，況其並非法院之確定判決
      ，更與本院32年判字第18號判例所闡述者有別。故上訴意
      旨執本院32年判字第18號判例主張原判決應受上述不起訴
      處分書所認定事實之拘束，進而指摘原判決違法云云，並
      無可採。（3）再本件原判決係依調查證據之辯論結果，
      而認系爭所得實質上應屬上訴人自永達公司獲致之薪資所
      得，進而將原處分予以維持，故此認定核與永達公司之計
      薪方式無涉。且就永達公司而言，亦僅是營業費用科目之
      變更，並不影響其所列報費用之總額。故上訴意旨以系爭
      所得屬永達公司各利潤中心之必要費用為前提，主張因上
      訴人之薪資為個人薪酬及組織報酬減除支應歸屬利潤中心
      之各項必要費用後餘額之合計數，指摘原判決將直接歸屬
      至各業務同仁利潤中心之必要業務費用，認定非屬永達公
      司營業費用，違反租稅中立原則云云，自無可採。另本件
      因認上訴人方為系爭車輛之真正承租人，進而謂系爭所得
      為上訴人之薪資所得，故核定上訴人有系爭所得，自無違
      反收付實現原則。此外，上訴意旨所為原判決之認定有違
      實質課稅原則及平等原則之指摘，無非係就原審之事實認
      定事項為爭議，依上揭所述，並無可採。（4）又按「保
      險業務員因為所屬公司招攬保險業務而發生之文具用品費
      、差旅費、郵電費、印刷費及廣告費、交際費、訓練費、
      交通及油料費等，依據現行所得稅法規定，其屬保險公司
      之營業費用者，可由保險公司依營利事業所得稅查核準則
      有關規定檢據依費用性質核實列報，不宜約定由保險業務
      員自行吸收或負擔，並併同薪資給付，成為業務員薪資之
      一部分，而由保險公司逕以『薪資支出』科目列支。」固
      經財政部95年函釋在案，惟此函釋所稱「不宜約定由保險
      業務員自行吸收或負擔，並併同薪資給付」一節，係以該
      等支出確屬保險業務員為所屬公司招攬保險業務而發生之
      營業費用為前提。而系爭所得實質上應屬上訴人之薪資，
      並非上述財政部95年函釋所稱屬保險業務員為所屬公司招
      攬保險業務發生之營業費用，故本件事實核與財政部95年
      函釋有別。是原判決認無此函釋之適用，即無不合。至臺
      北市國稅局雖曾以96年6月5日財北國稅審二字第09602018
      43號函，就與本件相關部分函復臺北地檢署略謂：「……
      四、保險經紀公司之員工，如為所屬公司招攬業務而以公
      司名義購置車輛……則其分期給付車商之價金，……該公
      司應以該資產之實際成本，按所得稅法及查核準則規定之
      方法以及耐用年數計提折舊。另該員工如係以公司名義租
      賃車輛，其分期給付車商之租金（不含保證金），得依查
      核準則第74條第3款第2目之5規定認屬為交通費，……至
      員工如以員工自己名義租購車輛，則該扣付款應視為員工
      基於僱傭關係而取得之各種補助費或給與，故保險經紀公
      司應以薪資支出列支，並依法併同員工薪資所得依率扣繳
      稅款。」即此函係分別就不同形式之事實為相關法令之說
      明，尚非就已經實質認定後之個案為判斷，自不生上訴意
      旨所主張違反本院89年度判字第699號判決所揭示：不得
      就業經查定確定之案件憑藉新見解重為較不利於當事人之
      查定處分情事。另稽徵機關是否認列使用系爭車輛所生之
      停車費或回數票為永達公司之營業費用，核屬該等費用是
      否為永達公司經營本業或附屬業務費用之事實認定問題，
      核與系爭所得是否為薪資所得之認定無影響。故上訴意旨
      據以指摘原判決違法云云，亦無可採。
（二）關於裁罰部分：（1）按「違反行政法上義務之行為非出
      於故意或過失者，不予處罰。」行政罰法第7條定有明文
      ，即就行政罰之主觀責任條件，固不採推定過失。惟就上
      訴人本年度綜合所得稅結算申報，有漏報系爭所得及其漏
      報有應注意、能注意而疏未注意之過失等情，已經原判決
      詳予論斷在案，即原判決並非以推定過失方式認定上訴人
      有違反所得稅法第110條第1項規定之過失，故上訴意旨援
      引行政罰法第7條規定，以原判決推定上訴人有漏報之過
      失，指摘原判決違法云云，自無可採。（2）又按「納稅
      義務人已依本法規定辦理結算、決算或清算申報，而對依
      本法規定應申報課稅之所得額有漏報或短報情事者，處以
      所漏稅額2倍以下之罰鍰。」「納稅義務人自動向稅捐稽
      徵機關補報並補繳所漏稅款者，凡屬未經檢舉、未經稽徵
      機關或財政部指定之調查人員進行調查之案件，下列之處
      罰一律免除；其涉及刑事責任者，並得免除其刑：一、本
      法第41條至第45條之處罰。二、各稅法所定關於逃漏稅之
      處罰。」所得稅法第110條第1項（本項於98年5月27日修
      正公布，但裁罰倍數部分修正前後則無不同）及稅捐稽徵
      法第48條之1分別定有明文。故納稅義務人因短漏報所得
      ，而構成所得稅法第110條第1項規定之違章者，雖因扣繳
      義務人嗣後之補報扣繳憑單及補扣繳款，於計算應補徵之
      所得稅額時應減除該補扣繳之稅款。惟作為所得稅法第11
      0條第1項罰鍰處分基礎之漏稅額應否減除扣繳義務人嗣後
      補扣繳之稅款，因該「減除」實質上係該減除金額之「免
      罰」，故依稅捐稽徵法第48條之1規定，自應以該補報扣
      繳憑單及補扣繳稅款究係在稅捐稽徵法第48條之1規定之
      調查基準日前後判定之。是原判決以上訴人主張計算漏稅
      額時應予減除之扣繳稅款係在本件之調查基準日後始補扣
      繳，認不應准予減除，即無不合，亦無上訴意旨所稱之理
      由不備情事，上訴意旨執以指摘原判決違法云云，並無可
      採。（3）另按「一行為違反數個行政法上義務規定而應
      處罰鍰者，依法定罰鍰額最高之規定裁處。但裁處之額度
      ，不得低於各該規定之罰鍰最低額。」「數行為違反同一
      或不同行政法上義務之規定者，分別處罰之。」分別為行
      政罰法第24條第1項及第25條所明定。可知若係數個違反
      行政法上義務之行為，自應分別處罰，不生是否一行為不
      二罰之問題。本件之永達公司負責人係因違反扣繳義務遭
      依所得稅法第114條規定處罰，至上訴人則係因漏報所得
      遭依所得稅法第110條第1項規定處以罰鍰一節，已經原判
      決認定甚明，是其二者為各別不同之違章行為，依上開所
      述，自不生一行為二罰情事，故原判決認本件無違一行為
      不二罰原則，自無不合。至上訴意旨主張之行為時（下同
      ）稅捐稽徵法第44條但書則是立法者針對特定之行為事實
      所為之免罰規定，核與一行為不二罰之原則有別，而本件
      事實核非稅捐稽徵法第44條但書規範之事項。故上訴意旨
      執與本件爭議無涉之稅捐稽徵法第44條但書規定指摘原判
      決有適用法規不當之違法云云，亦無足採。
（三）綜上所述，上訴人之主張均無可採。原判決將訴願決定及
      原處分均予維持，而駁回上訴人在原審之訴，核無違誤。
      上訴論旨指摘原判決違背法令，求予廢棄，為無理由，應
      予駁回。
六、據上論結，本件上訴為無理由。依行政訴訟法第255條第1項
    、第98條第1項前段，判決如主文。
中　　華　　民　　國　　100　 年　　3　　 月　　10　　日
                    最高行政法院第六庭
                        審判長法官　藍　獻　林
                              法官　廖　宏　明
                              法官　姜　素　娥
                              法官　林　文　舟
                              法官　胡　國　棟

以  上  正  本  證  明  與  原  本  無  異
中　　華　　民　　國　　100　 年　　3　　 月　　11　　日
　　　　　　　　　　　　　　　書記官　彭　秀　玲